臺灣高等法院臺南分院刑事判決　　　　　九十一年度上易字第一七號　　　潛
　　　上　訴　人
　　　即 自訴 人　乙　○　○.
　　　被　　　告　丙　○　○
右上訴人因自訴被告詐欺案件，不服臺灣臺南地方法院八十七年度自字第三○一號中
華民國九十年六月二十一日第一審判決，提起上訴，本院判決如左：
      主      文
原判決撤銷，發回臺灣臺南地方法院。
      理      由
一、上訴意旨略以：被告等人利用案外人梁清雄，佯稱在台南縣購地建養老院，使上
    訴人陷於錯誤，而前往高雄市與被告訂立土地買賣契約，嗣被告等人僅給付定金
    新台幣（下同）一百萬元，即利用上訴人誤信其有購地之意思，將該地持向中央
    票券公司抵押一億八百萬元，並借出八千七百萬元，旋即不理不睬，任由上訴人
    之土地被拍賣執行，騙取以上訴人土地設定抵押所取得之鉅額金錢，而本案買賣
    土地總價不過為伍千萬元，被告僅給付一百萬元後即利用土地借出八千七百萬元
    ，兩相權衡之下，顯然不成比例，可見彼等意在利用他人土地為其抵押詐財。故
    被告前往台南縣向梁清雄吹噓欲覓地建養老院，利用梁某向上訴人詐騙，使上訴
    人誤信為真，而與被告簽訂土地買賣契約，其前往台南縣梁清雄家利用梁某行騙
    ，行為地在台南縣；又被告利用上訴人陷於錯誤，誤以為被告等人有意買地，並
    聽信梁清雄之詞及被告之舉止，錯估其財力，聽任被告騙上訴人蓋章，在台南縣
    麻豆鎮地政事務所設定高達一億八千萬元抵押權，以達向中央票券公司借款八千
    七百萬元之目的，詐騙上訴人，而其設定抵押權之行為係向台南縣麻豆地政事務
    所提出並完成，此一行為屬整個詐騙行為之重要部分，亦足證其行為地在台南縣
    ；且被告詐騙行為之結果，使上訴人座落於台南縣官田鄉之土地被設定抵押權一
    億八千萬元，最後受有八千七百萬元鉅款之損失，此為被告犯罪之結果，足證犯
    罪結果地在台南縣，縱上所述，本案犯罪地及結果地均在台南縣官田鄉，雖簽約
    地在高雄市，故原審法院有合法之管轄權，爰求為撤銷原判決，仍由臺灣臺南地
    方法院管轄云云。
二、原判決以案件由犯罪地或被告住所、居所或所在地之法院管轄，此為刑事訴訟法
    第五條第一項所規定，本件被告之住所，除被告丁○○、甲○○之外，其餘被告
    均設籍高雄市。且被告甲○○為高雄縣岡山鎮「允建營造股份有限公司」之財務
    經理，居所設於高雄縣。本件簽訂買賣契約書、交付定金及支票暨事後向中央票
    券公司設定抵押之地點，均發生在高雄市。雖然自訴狀指稱被告等（除被告甲○
    ○之外）於八十六年六、七月間前往台南縣官田鄉○○村○○街三十八號拜訪案
    外人梁清雄，致梁清雄信以為真，再告知自訴人云云。然自訴人於原審法院陳稱
    ：「因為我農會的利息繳不出來，所以拜託梁清雄看看有沒有人要買土地」等語
    （九十年六月十九日訊問筆錄參照）。故本案並非被告等主動透過案外人梁清雄
    尋找土地甚明。顯本案犯罪地應在高雄市甚明，爰不經言詞辯論，逕為諭知管轄
    錯誤之判決云云。
三、按案件由犯罪地或被告之住所、居所或所在地之法院管轄，刑事訴訟法第五條第
    一項定有明文，而所謂犯罪地，參照刑法第四條「犯罪之行為或結果，有一在中
    華民國領域內者，為在中華民國領域內犯罪」之規定，解釋上自應包括行為地與
    結果地兩者而言（最高法院七十二年度台上字第五八九四號判例參照），如被告
    之犯罪行為持續跨越數地者，該數地均應認係犯罪地。
四、查本件自訴人係指訴被告等前來台南縣官田鄉○○村○○街三十八號之梁清雄家
    向梁清雄吹噓欲覓地建養老院，利用梁清雄向自訴人詐騙，使自訴人陷於錯誤而
    前往高雄市與被告簽訂土地買賣契約，並以自訴人之土地向台南縣麻豆鎮地政事
    務所設定一億八百萬元抵押權，使被告等得向中央票券公司借得款項八千七百萬
    元等情，依自訴人所訴之事實，被告等之詐欺行為顯然持續跨越台南縣及高雄市
    ，台南縣及高雄市均係被告等詐欺之犯罪地，原審法院就本件似有管轄權。又自
    訴人係被詐騙而以其台南縣官田鄉之土地供貸款致受有損害，被告等犯詐欺罪之
    結果地亦係在台南縣，屬原審法院轄區，原審法院似為有權管轄法院。因此，縱
    使本件簽訂買賣契約書、交付定金及支票暨事後向中央票券公司設定抵押之地點
    均發生在高雄市，而認臺灣高雄地方法院就本件亦有管轄權，然被告等所犯詐欺
    罪之行為跨越台南縣，結果發生在台南縣，已如前述，原審法院就本件應有管轄
    權。從而，本件犯罪地，是否不在原審法院管轄區域內，仍不無疑問，乃原審未
    詳為審究，遽認被告等之犯罪地未在原審管轄區域，因予諭知管轄錯誤云云，即
    非允洽。又原審判決理由欄說明「本件未經自訴人聲明，毋庸諭知移送管轄法院
    」，主文竟諭知「本件管轄錯誤，移送臺灣高雄地方法院」，亦相互矛盾。自訴
    人上訴意旨，執以指摘原判決不當，為有理由，自應將原判決撤銷，發回原審法
    院另為妥適處理，並不經言詞辯論為之。
五、據上論斷，應依刑事訴訟法第三百六十九條第一項但書、第三百七十二條，判決
    如主文。
中  華  民  國      九十一      年        一        月      二十三      日
                                臺灣高等法院臺南分院刑事第一庭
                                    審判長法官  茆    臺    雲
                                          法官  李    文    福
                                          法官  蔡    長    林
右正本證明與原本無異。
不得上訴。
                                    法院書記官  李    培    薇
中  華  民  國      九十一      年        一        月      二十四      日
